【裁判字號】    92,婚,1020
【裁判日期】    921127
【裁判案由】    離婚
【裁判全文】
臺灣臺中地方法院民事判決  九十二年度婚字第一○二○號
    原      告    甲○○
    訴訟代理人    朱從龍  律師
    被      告    乙○○
    訴訟代理人    吳榮昌  律師
    複代理人      陳世川      .
右當事人間請求離婚事件，於民國九十二年十一月十三日言詞辯論終結，本院判決如
左：
    主      文
准原告與被告離婚。
訴訟費用由被告負擔。
    事    實
甲、原告方面：
  一、聲明：如主文所示。
  二、陳述：
  (一)兩造於民國八十六年六月二十三日結婚，婚後夫妻感情初尚融洽，不料被告見
      異思遷，竟於九十年十二月十日不告離家出走，經原告以存證信函、登報及央
      請親友等勸告回家團聚無效，乃訴請  鈞院於九十二年三月二十五日和解履行
      同居成立，被告同意與原告同居在案，惟被告仍拒未履行同居，顯係惡意遺棄
      原告在繼續狀態中，兩造間亦有難以維持婚姻之重大事由。
  (二)被告有左列民法第一千零五十二條第一項第五款應受判決離婚之情事：
      被告並未履行訴訟上和解之同居義務：按被告就前次原告請求履行同居之訴，
      與原告於九十二年三月二十五日達成被告願與原告同居之訴訟上和解；詎料被
      告並無誠意履行。和解以來未曾與原告同居過一日或一夜，甚至連一頓飯都未
      曾一齊用過，其疏遠之程度，恐比普通朋友更冷漠。查被告於九十二年三月二
      十五日簽署和解筆錄後，雖曾在其陪同開庭之朋友促擁下，短暫回家停留數小
      時，惟在晚餐前，即又獨自離家，迄未履行同居義務乙節，業據證人謝仲毅證
      述：「要請被告吃飯，那天我、太太、連襟夫婦都有回去，但沒看到被告。」
      核與被告自認：「我那天回去沒碰到證人」相符，有筆錄在卷可稽。足見被告
      係以訴訟上和解為緩兵之計，實則無法與原告同居。此證諸兩造當日夫妻相見
      ，尚需他人作陪乙節，足見被告已無法與原告單獨共處一室，遑言同居。
  (二)兩造婚姻有難以維持之重大事由：被告於本次訴訟中，兩度率眾至原告家中騷
      擾，完全不顧原告之感受，造成原告生活上之困擾，足見兩造間情愛基礎已失
     ，更有不能維繫婚姻之重大事由：
    １被告向來獨來獨往，未接納原告家庭，其心理亦異於常人，竟選在原告兄長告
      別式之前一晚離家出走，造成原告及家人無比之哀淒與痛苦。此為被告已當庭
      自認係在大伯即原告之親生兄長告別式之前一夜離家出走，而且曾於當夜對原
      告之子王尹宏自白：有朋友在外面等被告，被告要一去不回頭等語，試問人生
      有幾回生死？被告無視於大伯生死大事，執意於如此重大之日子前夕遺棄原告
      ，暴露渠自始至終並未接納原告之家庭遑論尊重夫家尊長，被告之心態，令人
      匪夷所思。渠辯稱當初係原告趕她走云云，係違背常情之謊言，此衡諸喪家必
      有親屬致唁，如女主人未到成何體統？必遭質疑，原告即便至愚，亦不可能趕
      走被告。
    ２九十二年七月一日被告率眾男三人女二人共五人來家騷擾、恐嚇、謾罵、威脅
      ，被告甚至打電話叫無辜之原告之姊妹前來見識渠等之耀武揚威，渠等態度之
      兇惡，令人不寒而慄。是日被告主張她雖然於九十年十二月上旬（十日）即離
      開家，但原告也要付她十二月份之零用金貳萬元，還一併索討被告離家期間之
      九十年度綜合所得稅退稅約一萬五千元，九十一年度約四千餘元，三項合計約
      三萬九仟六佰二十元。被告竟強要原告付給她整數四萬元，猙獰面目使人感覺
      恐怖，原告本答以國稅局尚未退稅，俟退稅後即交給被告，被告竟不耐煩地怒
      氣說不管怎麼樣你先墊，現在你一定給我，言下之意，即是以後不回來，馬上
      給我。當時原告身上沒有現金四萬元，被告即逼原告向別人借，原告懾於被告
      一家五人，怒氣沖天，只好連累女婿謝仲毅，以其現金卡至附近銀行之自動提
      款機領錢，由謝仲毅直接交給被告四萬元。
    ３被告自九十年十二月十日離家出走至當天，已有五八四天，此間雖經原告登報
      、寄發存證信函、管區警員親自拜訪及  鈞院勸諭和解成立，被告親筆同意應
      回家履行同居，但都無效果，被告從未回家居住，詎料本件離婚之訴審理期間
      ，被告一反常態於七月十七日，突然乘原告不在時，想夥眾作勢回家。被告明
      知可自後門進入原告家中，被告熟知後門未鎖，且嗣後於七月廿二日下午就係
      由後門進入原告家中，但作勢硬要從前門進入，並藉詞自前門進入受阻，而驚
      動鄰里長，管區警察前來，作成筆錄，刻意抹黑、指控原告鎖門拒其進入家中
      ，此種別有居心，及異常之行為，令原告甚感驚訝。
    ４又被告再度於七月二十二日下午約三時半，適原告外出時，夥同數名男子，其
      中有被告之兄弟，從後門進入原告庭院，再進入房屋。當天被告隨意帶人闖入
      原告家中，走動各房間、橫行無忌，翻閱原告之親友通訊錄，並肆意打開冰箱
      自取食物、飲料水，並泡茶等，傍晚時並向外買便當，啤酒等，在餐廳及客廳
      中一直待至深夜，一夥人乃未熄燈即離去，被告依然未留下過夜。其間將吃過
      之西瓜皮、香蕉皮、茶渣，便當盒、啤酒罐等亂丟，客廳及餐廳處處狼藉，滿
      地髒亂，被告等一夥人甚至在便當盒上書寫：小人不敢面對事實、騙婚逃避等
      污辱字句，又翻閱原告私人親友之電話，動機何在，令人費解。其目無法紀，
      侵犯個人居住權、隱私權，防害安寧秩序之行為，原告深感遺憾，益證兩造已
      無法繼續婚姻關係。
  (三)對被告抗辯之陳述：
    １按原告係自銀行離職，並未退休。故隨即再就職於大裕證券公司金融事業部擔
      任經理。
    ２被告所稱逼走弱小的被告乙節，更非事實。按原告結婚後對被告憐香惜玉，特
      別關愛。不但為被告找到高薪工作，於婚後一個月內就竭盡周章透過人際關係
      ，介紹被告至台中市○○路一家「奕勝汽車股份有限公司」服務，待遇優渥，
      ，但被告僅服務二個月就無端自行辭職，原告亦感無奈。
    ３查原告為增進相互感情、提高夫妻親蜜之氣氛，多次帶被告至國內外內旅遊：
    (1)國外旅遊部份：
    民國八十六年七月一日去加拿大、溫哥華、洛磯山脈等旅行八天，八十六年七
      月八日返國。
    民國八十六年十月二十九日去日本，欣賞紅葉、去東京、新瀉縣、長野縣、黑
      部峽谷、京都、大阪等，於十一月四日返國。
    民國八十九年三月二十三日往新加坡旅遊四天，八十九年三月二十六日返國。
    民國八十九年十月三日去琉球旅遊，十月六日返國。
    民國八十九年十二月十五日去泰國旅遊七天。
    民國九十年三月二十二日去大陸、上海、南京、杭州、蘇州、無錫等旅遊七天
      等等。
    (2)其他旅遊部份：例如國內八十九年四月往宜蘭、羅東旅遊等不勝枚舉。
    ４又原告對被告特別體貼，婚後除由原告負擔家用開支外，另每月給被告零用金
      新台幣（下同）壹萬伍仟元，自八十九年以後，更調整為貳萬元。
    ５被告之勞工保險仍在台中市鞋類服務職業公會繼續投保中，保險年資亦未中斷
    ，保險費、健保費及公會常年會費亦由原告預繳付至本年九十二十二月底止。
    ６又被告在和解後、本件離婚之訴提起前，從未回家。離婚之訴提起後，才數次
      於開庭後夥眾至原告家中騷擾，並非要同居或挽救婚姻，而是要拿錢才肯走人
      ，故被告起訴後於七月間夥眾回家，藉詞要回家拿東西而已，顯見被告自始至
      終無同居之意思。被告嗣後於八月之答辯狀中改口稱當時係要回家同居云云，
      誰人能信。
    ８被告於九十年十二月十日晚上即胞兄出殯告別式前一日離開，庭期時臨時又改
      口，辯稱原告因渠不縫孝服而趕她走云云，更不可採。按孝服係整批買來之成
      品，根本不需被告縫製，被告連早餐都未曾作過，何況是縫孝服，被告所辯俱
      不符實。
    ９被告於離婚之訴提出後，於九十二年七月十七日下午夥眾至原告住處，適原告
      外出至文化中心閱覽書報，並聆聽傍晚之老人醫學演講。被告並未告知原告要
      至原告住處，更無同居遭拒之事實。
  三、證據：提出戶籍謄本影本乙份、同居之訴訟上和解筆錄影本乙份、照片十幀、
      原告所住樓下房間及被告所住樓上房間之照片數幀、筆錄影本乙份、演講大綱
      影本乙份、原告住處高聳圍牆之照片數幀、民國八十八、八十九、九十年度等
      三個年度之薪資所得稅扣繳憑單影本各一張及名片影本、被告服務證明影本、
      護照影本及照片數幀、建物證記謄本影本乙紙、中華電信通聯紀錄及名片影本
      各乙紙、郵政劃撥儲金存款證明單影本。
乙、被告方面：
  一、聲明：原告之訴駁回。
  二、陳述：
  (一) 被告不具有民法第一千零五十二條第一項第五款：「夫妻之一方以惡意遺棄
       他方正在狀態繼續中者」之情事。
    １被告自和解成立當日即欲返家履行同居，惟皆受原告蓄意設阻，詳述如下：
    (1)第一次即和解是日 (九十二年三月二十五日)被告自法庭離開後，與同來出庭
      友人管秀雀、劉錦珍、劉優分小姐等四人乘原車回到原告、被告兩造之住家，
      如今年七月十七日十時四十分庭訊，證人管秀雀小姐證稱：「我有於被告在
      貴院開完庭後，我就有陪她 (意指被告)回去原告家，回到家時，我有看到原
      告。當時兩造對談中... 等語，為原告答稱：「.. 證人在我家時，只說.. 」
      等語，足證被告於和解後即著手履行同居，立即返回兩造家中，證人管秀雀同
      時又證稱：「我走時被告沒有與我走，其另二位朋友也還在」，更足證被告有
      誠意決心住下來履行同居，並非如原告之陳述；另自證人管小姐先行離開兩造
      住家後，所餘二位朋友，其中劉錦珍小姐 (任代書業)也曾力勸原告：「要好
      好善待被告.. 就算欲偷隻雞，亦須捨把米.. 」等語，而後二人相偕離去。然
      原告竟不發一語隨後離開家裏，當時僅剩被告一人獨坐於家中客廳裏，過一陣
      子後約二十分鐘許，原告復由外面進門，當時被告心中期待原告能出言，例如
      ：叫我作飯，或吃飯：：之類接納性言語，自始至終杳然無語，被告心中湧上
      一陣寞落與無助，並非原告之指控：那有由原告「叫」被告作飯之餘地，又當
      天既然已請專人作飯，又有不叫被告吃飯之可能？蓋實則兩造自結婚之後一個
      星期，因被告為節省經費之開銷，主動提議，由原告同意辭退煮飯專人，之後
      皆由被告接任作飯之工作迄被迫離家為止；最後向原告商請給予進出住家門之
      鑰匙，原告亦不發一語遲疑好一陣思慮之後，以不悅表情而交給被告一串兩支
      鑰匙，原告在交給鑰匙之後，立即離開客廳，皆未有任何話語，並非九十二年
      八月十二日庭訊時原告訴訟代理人朱律師所舉：「鎖匙是原告主動拆離遞交給
      被告」，此部份被告可舉證，被告在客廳過一陣子之後，斯時被告後又蒙上一
      層層不被接納、相容而排斥之連想，遂鎖上門外出遊逛街道、商家散心，約十
      點左右返至家時，手上的鑰匙已打不開大門，肇因於門是由屋內之門閂閂定，
      先後按門鈴三次，苦等多時無人應門，在有家歸不得，有門進不了情況下，是
      日夜晚，被告在失望之餘袛好返回潭子弟弟家中安住；足見和解返家之日未順
      利能住下來履行同居，並非被告之過失，要非原告種種舉措，再三阻礙使被告
      無法順當留住家中同居，另原告謂被告是日返家，「... 曾上樓看其房間...
      竟袖手旁觀，連動手打開窗通通空氣，換換自己床單，擦擦化妝台：等動作都
      沒有，可見被告根本無意留住履行同居，至為明顯。」等語，又曲解被告之心
      意，被告既已回到家履行同居，便不急於一時打掃整理屬於自己的空間；另原
      告又辯稱：「... 當晚苦等被告未歸... 九時許打電話給劉優分等二位小姐旨
      在證明原告關心被告之意」，試問原告斯時若具有如此關心之意，無須繞道迂
      迴他道，直接打電話至被告潭子暫居處即其娘舅家便得；且原告若具真心，在
      家再等一個小時，十點鐘被告即返家，之間亦僅有一個小時之久，然原告超出
      尋常之作為，卻將被告唯一回家進門之路，由門內門閂閂定，既不等人，又不
      應門，不開門，阻絕被告於門外之意甚明，被告絕無法相信年紀七十之齡，能
      在愛妻晚間九點多未歸家下，而能安穩的於一個小時之內入睡之理，其間不無
      矛盾；另外原告還質疑被告「：夜深竟敢獨自一人搭計程車回潭子之家，真令
      人... 」云云，原告殊不知，先以狠心冷寞對待被告，復將唯一進入家門之門
      由內閂定，又拒不應門、不開門，被告斯時之心境，將是何等低盪、何等痛苦
      、何等寞落... 失緒的心情易於被理解，且時值深夜，被告又不想麻煩他人，
      在無法進得家門之情況下，除了坐計程車離去外別無他法。
    (2)被告自返住潭子原告娘家，從未離家，枯等原告能依民間習俗由夫家原告釋出
      善意，能以電話抑或親自到娘家接回被告，然原告卻音訊全無。被告不以此為
      忤，且主動一再以電話向原告連繫。自和解之日起至本件訴訟提起止共八十九
      天期間，計主動向原告電話連繫計約十多次，其中被原告片面主動掛斷電話者
      ，如喂一聲，原告祇要聞聽是被告之聲音即急急掛斷有之，另有無人接聽計有
      十二次。
  (二)被告不具有民法第一千零五十二條第二項「難以維持婚姻重大事由者，應受判
      決離婚」之情事。
    １關於原告指摘被告為求錢財，夥眾多次騷擾原告部份：
    (1)按被告於今年七月十七日庭訊之下午三時許，由家妹及友人二人陪同返兩造居
      住的家，意在履行同居，詎料，原告竟曲解為準備狀二第七頁第五行：「突然
      在原告不在時，想夥眾作勢回家」；惟查，陪同被告皆是女子且僅二人作陪，
      何來作勢之謂，何況當日庭畢被告即向原告當面表示：「下午要回家，勿將門
      上鎖」，原告卻反誣指：「突然在原告不在家時回來」；再者，被告被趕離家
      園欲履行同居又受阻挫，當有不安之感，由他人作陪乃在情理之中，退步言，
      原告既能得知被告返家，原告若有接納被告履行同居之心，理應於得知被告返
      家之後，即時連繫被告並告知可以返家居住，便可確認驗明被告履行同居之舉
      係是真心抑或假意，此乃原告曾任銀行經理乙職多年之閱歷而言，可輕而易舉
      處理之事，如今被告真心本意卻被原告曲解事實，誣指不履行同居。
    (2)原告指稱「...實則被告對原告早無情份，亦當庭只要每月五萬元，即願離婚
      ，足見被告為求錢財： 兩造已無破鏡重圓之可能...」云云，與事實不符；
      就被曾於庭上表明「只要每月五萬元，即願離婚」乙節，因被告有感於兩造結
      婚前一個月原告即力勸被告辭去待遇優、福利佳之私人企業財務副理乙職，並
      在躊躇之際，復有原告於婚前十天以劇烈肯定之口語稱：「辭掉它，我將會補
      償你的損失」，斯時被告聽信其言，便於婚前一個星期辭掉勞保年資累計有十
      八年之工作，婚後原告竟違背其諾言，如今又訴請離婚，被告心有不願，心想
      當時若不辭職、結婚；被告每月亦有五萬元之收入；若強要離婚也該比照婚前
      之待遇，補償之意思；在情急之下確有上開之說。
    (3)被告於九十二年七月二十二日鑑於前兩次返家與原告履行同居未果，亦未接獲
      原告之關心或邀約返家之音，是日由被告之家兄、家弟再次陪同返家與原告履
      行同居；家兄、家弟乃基於家嚴、家慈甫於九二一地震後相繼仙逝，在乏人關
      心下而陪同協調，寄望被告能一次順利返家履行同居，下午三點半，返家家門
      遭逢閉鎖，無門可進滯留於屋外，已有九十二年八月十二日警員證稱： 「門
      是由內關閉上」；一行三人在七月艷陽烈日下苦等一個小時，幸有熱心鄰居告
      知正有修鎖匠師在後門修門，可從那後門入屋；被告即領家兄、家弟們一起繞
      至後門進入屋內，並非原告辯稱： 「適原告外出時」。事實上我們三人在門
      外請求進入屋內時，原告已在其屋內，並將其前門門閂由內閂閉，另參酌原告
      之平時行事謹慎風格，豈有家中招有鎖匠師正興施工，而主人家無人留守招呼
      之理；且當我們三人繞到後門進屋之那一剎那間，已為原告先所發見，原告當
      下立即從後門處急跑離去，印證被告等人滯在屋外，原告即身處於屋內之事實
      ；然原告乘機離屋奪門而去，迴避之情狀直接衝擊被告等三人心理，故家兄、
      家弟遂決意要在屋內駐俟原告返家，待以協調同居相關情事。詎知一等直至夜
      深仍未獲原告返家，當時被告等三人之心境可以想像和理解，遂有在便當盒上
      所寫：「小人不敢面對事實」及「騙婚逃避」字句，已為原告所不爭之事實；
      另按原告指稱：「走動各房間翻閱原告之親友通訊錄，傍晚時並向外買便當一
      直待至深夜，一夥人乃未熄燈即離去... 」云云，足見原告知之甚詳，因此可
      推定原告自離開家門後，即滯留於屋外周邊或進駐於其女婿家裡就近觀察被告
      等人行動，比對下明顯得證原告蓄意迴避被告等人，此為原告所不爭之事實，
      足見係原告故意閃避被告。並非被告為求錢財，夥眾多次騷擾原告。
    ２末查，被告每次開完庭後，被告並無惡言相向，然實際上從九十二年七月三日
      起至今共開庭六次，每次開完庭被告皆僅表示願回家履行同居義務，根本不可
      能有口出惡言之情事，被告捫心自問，絕無此事。
    理    由
一、原告起訴主張，兩造現婚姻關係仍存續中，婚後夫妻感情初尚融洽，不料被告見
    異思遷，竟於九十年十二月十日不告離家出走，經原告以存證信函、登報及央請
    親友等勸告回家團聚無效，乃訴請  鈞院於九十二年三月二十五日和解履行同居
    成立，被告同意與原告同居在案；和解以來未曾與原告同居過一日或一夜，甚至
    連一頓飯都未曾一齊用過，其疏遠之程度，恐比普通朋友更冷漠。被告於九十二
    年三月二十五日簽署和解筆錄後，雖曾在其陪同開庭之朋友促擁下，短暫回家停
    留數小時，俟其朋友一一離開後，在晚餐前，即又獨自離家，原告恐其無法返家
    ，交付鑰匙，被告揚長而去，原告苦等至當天晚上九時許，被告仍未回家，原告
    十分憂心，打電話到陪她回來之朋友劉優分小姐家中，但劉小姐不在，由她的女
    兒接聽，原告乃將被告迄今未回來之事委婉告訴她的女兒，希望她轉告母親劉優
    分小姐。是日原告如欲趕走被告，或將渠鎖在門外，又何必給予其鑰匙，足證當
    晚被告根本未回來，迄未履行同居義務，足見被告係以訴訟上和解為緩兵之計，
    實則無法與原告同居，顯有惡意遺棄原告之意，且在繼續狀態中。又被告對原告
    誤解至深，恐已難續前緣；蓋以被告係在大伯即原告之親生兄長告別式之前一夜
    離家出走，且曾於當夜對原告之子王尹宏自白：有朋友在外面等被告，被告要一
    去不回頭等語？被告無視於大伯生死大事，執意於如此重大之日子前夕遺棄原告
    ，暴露渠自始至終並未接納原告之家庭遑論尊重夫家尊長？又其於本次訴訟繫屬
    後，先於九十二年七月一日率人至原告家中索討離家當月之生活費及九十一年度
    所得稅退稅款，斯時原告身上沒有現金四萬元，被告即逼原告向別人借，原告懾
    於被告一家五人，怒氣沖天，大軍壓境，只好連累女婿謝仲毅，以其現金卡至附
    近銀行之自動提款機領錢，由謝仲毅直接交給被告四萬元許。其後於九十二年七
    月十七日下午三時許，被告明知可自後門進入原告家中，被告熟知後門未鎖，且
    嗣後於七月廿二日下午就係由後門進入原告家中，但作勢硬要從前門進入，並藉
    詞自前門進入受阻，而驚動鄰里長，管區警察前來，作成筆錄，刻意抹黑、指控
    原告鎖門拒其進入家中，此種別有居心，及異常之行為，令原告甚感驚訝。另被
    告再度於七月二十二日下午約三時半，適原告外出時，夥同數名男子，其中有被
    告之兄弟，從後門（被告熟知後門未鎖）進入原告庭院，再進入房屋。當天被告
    隨意帶人闖入原告家中，走動各房間、橫行無忌，翻閱原告之親友通訊錄，並肆
    意打開冰箱自取食物、飲料水，並泡茶等，傍晚時並向外買便當，啤酒等，在餐
    廳及客廳中一直待至深夜，一夥人乃未熄燈即離去，被告依然未留下過夜。其數
    度率眾至原告家中騷擾，完全不顧原告之感受，造成原告生活上之困擾，足見兩
    造間情愛基礎已失，更有不能維繫婚姻之重大事由，爰依民法第一千零五十二條
    第一項第五款、第二項之規定請准兩造離婚。
二、被告則以，被告並無惡意遺棄原告之情事，因和解是日 (九十二年三月二十五日
    )被告自法庭離開後，與同來出庭友人管秀雀、劉錦珍、劉優分小姐等四人乘原
    車回到原告、被告兩造之住家，足證被告於和解後即著手履行同居，立即返回兩
    造家中，後二人相偕離去。然原告竟不發一語隨後離開家裏，當時僅剩被告一人
    獨坐於家中客廳裏，過一陣子後約二十分鐘許，原告復由外面進門，未說任何接
    納性言語；又當天既然已請專人作飯，又有不叫被告吃飯之可能？蓋實則兩造自
    結婚之後一個星期，因被告為節省經費之開銷，主動提議，由原告同意辭退煮飯
    專人，之後皆由被告接任作飯之工作迄被迫離家為止；最後向原告商請給予進出
    住家門之鑰匙，原告亦不發一語遲疑好一陣思慮之後，以不悅表情而交給被告一
    串兩支鑰匙，原告在交給鑰匙之後，立即離開客廳，皆未有任何話語，被告在客
    廳過一陣子之後，斯時被告後又蒙上一層層不被接納、相容而排斥之連想，遂鎖
    上門外出遊逛街道、商家散心，約十點左右返至家時，手上的鑰匙已打不開大門
    ，肇因於門是由屋內之門閂閂定，先後按門鈴三次，苦等多時無人應門，在有家
    歸不得，有門進不了情況下，是日夜晚，被告在失望之餘袛好返回潭子弟弟家中
    安住；至原告打電話予證人劉優分之事，原告斯時若具有如此關心之意，無須繞
    道迂迴他道，直接打電話至被告潭子暫居處即其娘舅家便得？況被告自返住潭子
    原告娘舅家，從未離家，枯等原告能依民間習俗由夫家原告釋出善意，能以電話
    抑或親自到娘家接回被告，然原告卻音訊全無。顯然被告並無惡意遺棄原告之事
    由。另被告於今年七月十七日庭訊之下午三時許，由家妹及友人二人陪同返兩造
    居住的家，意在履行同居，陪同被告皆是女子且僅二人作陪，何來作勢之謂；何
    況當日庭畢被告即向原告當面表示：「下午要回家，勿將門上鎖」，原告卻反誣
    指：「突然在原告不在家時回來」；再者，被告被趕離家園欲履行同居又受阻挫
    ，當有不安之感，由他人作陪乃在情理之中，且依原告曾任職銀行經理之經驗，
    原告既能得知被告返家，原告若有接納被告履行同居之心，理應於得知被告返家
    之後，即時連繫被告並告知可以返家居住，何以被告不得其門而入？何來原告指
    摘之「被告為求錢財，夥眾多次騷擾原告」之事。至所提每月五萬元乙事，係因
    被告於婚前一個月原告即力勸被告辭去待遇優、福利佳之私人企業財務副理乙職
    ，並承諾將會補償被告的損失，被告於婚前一個星期辭掉勞保年資累計有十八年
    之工作，婚後原告竟違背其諾言，如今又訴請離婚，被告心有不願，情急之下確
    有上開之說。另被告於九十二年七月二十二日鑑於前兩次返家與原告履行同居未
    果，亦未接獲原告之關心或邀約返家之音，是日由被告之家兄、家弟再次陪同返
    家與原告履行同居，下午三點半返家，家門遭逢閉鎖，無門可進滯留於屋外，後
    經鄰居告知後門修門，可從那後門入屋；被告即領家兄、家弟們一起繞至後門進
    入屋內，事實上被告等三人自門外進入屋內時，原告已在其屋內，並將其前門門
    閂由內閂閉，且被告等至後門進屋之那一剎那間，已為原告發見即從後門處急跑
    離去，印證被告等人滯在屋外，原告即身處於屋內之事實；然原告乘機離屋奪門
    而去，迴避之情狀直接衝擊被告等三人心理，故家兄、家弟遂決意要在屋內駐俟
    原告返家，待以協調同居相關情事。詎知一等直至夜深仍未獲原告返家，當時被
    告等三人之心境可以想像和理解，遂有在便當盒上所寫：「小人不敢面對事實」
    及「騙婚逃避」等字句；從而兩造間被告不具有難以維持婚姻重大事由之情事等
    語，資為抗辯。
三、原告主張，兩造現婚姻關係仍存續中，婚後夫妻感情初尚融洽，不料被告竟於九
    十年十二月十日不告離家出走，經訴請  鈞院於九十二年三月二十五日和解履行
    同居成立，被告同意與原告同居在案；和解以來未曾與原告同居過一日或一夜，
    甚至連一頓飯都未曾一齊用過。而被告係在原告親生兄長告別式之前一夜離家出
    走；其於本次訴訟繫屬後，先於九十二年七月一日率人至原告家中索討離家當月
    之生活費及九十一年度所得稅退稅款，斯時原告身上沒有現金四萬元，被告即要
    求原告向別人借，原告只得請女婿謝仲毅以其現金卡至附近銀行之自動提款機領
    錢，再交給被告四萬元許。其後於九十二年七月十七日下午三時許，被告欲從前
    門進入，並藉詞自前門進入受阻，而請來鄰里長、管區警察前來，作成筆錄表明
    原告鎖門拒其進入家中。另被告再度於七月二十二日下午約三時半，適原告外出
    時，夥同數名男子，其中有被告之兄弟，從後門進入原告庭院，再進入房屋。當
    天被告隨意帶人在家中，走動各房間，翻閱原告之親友通訊錄，並打開冰箱自取
    食物、飲料並泡茶等，傍晚時並向外買便當，啤酒等，在餐廳及客廳中一直待至
    深夜，一夥人乃未熄燈即離去，被告依然未留下過夜之事實，為被告所不否認，
    並經證人即原告之子王尹宏、女婿謝仲毅、姊吳王秀娟、張志麟到院分別證述在
    卷，並有戶籍謄本影本乙份、同居之訴訟上和解筆錄影本乙份、照片十幀附卷可
    稽，原告就此部分主張之事實，堪認為真實。應予審酌者，被告於九十年十二月
    十日是否未經原告同意而離家出走？九十二年七月一日是否返家僅為索討金錢及
    七月十七日、七月二十二日被告率親友返家是否非屬意在履行同居之行為？上開
    行為是否導致兩婚姻發生破綻之事由？
四、經查：
(一)九十年十二月上旬被告於原告大哥出殯前一日離家出走，原告表示係被告無意同
    居，被告則辯稱係原告不悅即驅趕其離家，是日因原告兄長過世，原告要求被告
    縫孝服，被告不會縫，稱可否請原告之姊縫，原告聞言不悅，謂如不做即命其離
    家等語。為原告所否認，迄言詞辯論終結期日，被告未能舉證，衡諸喪家必有親
    屬致唁，如女主人未到成何體統？必遭質疑，原告即便至愚，亦不可能於斯時趕
    走被告。且證人王尹宏到院證稱：「大伯父告別式前一天，被告告訴我，她想離
    開的事情，因為她有朋有在外面等，她出去就不想再回來。我們講了很久，這件
    事是否可以暫緩，因為家中有重大事情，要她慎重考慮，但告別式前一天就離開
    了。」「被告確實有向我抱怨過，原告常常趕她出門，但我人在台北，不知實情
    ，我也向原告求證，但原告否認。我從台北回來，但常常沒看到被告。」等語，
    亦足證明是日當無因被告不會縫孝服，致原告令其離家出走之事。況參酌兩造婚
    後，原告曾帶被告國內、外旅遊，如八十六年七月一日去加拿大、溫哥華、洛磯
    山脈等旅行八天；八十六年十月二十九日去日本旅遊七日，欣賞紅葉、去東京、
    新瀉縣、長野縣、黑部峽谷、京都、大阪等；八十九年三月二十三日往新加坡旅
    遊四天；八十九年十月三日去琉球旅遊四日；八十九年十二月十五日去泰國旅遊
    七天；九十年三月二十二日去大陸、上海、南京、杭州、蘇州、無錫等旅遊七天
    ；八十九年四月往宜蘭、羅東旅遊等情，如謂原告時有驅趕之事實，當不致婚後
    至被告離家前半年均持續攜同被告國內、外旅遊，是其所稱原告時常驅趕，尚無
    足採。
(二)九十二年七月一日被告率親友數人至家中，向原告索討其九十年十二月離家當月
    之生活費及九十一年度綜合所得稅退稅款合計約四萬元之事實，有如前述，斯時
    經過，原告指稱其本答以九十一年度綜合所得稅於本年五月底才申報，國稅局還
    沒有核定退稅金額，如經核退，必俟退稅額劃撥進入銀行戶頭後交給被告（普通
    核退稅約需二個月以上），惟被告不耐煩地怒氣說不管怎麼樣你先墊，現在你一
    定給，當時原告身上沒有現金四萬元，被告即逼原告向別人借，原告懾於被告一
    家五人，怒氣沖天，大軍壓境，只好請女婿謝仲毅，以其現金卡至附近銀行之自
    動提款機領錢，由謝仲毅直接交給被告四萬元。被告得款後，欲離開時，其兄弟
    仍得寸進尺，在門口高聲破口大罵原告，並揚言叫記者來舉行招待會等等。其傲
    慢兇悍恣意妄為之行徑，與恐嚇取財何殊之事實，經證人吳王秀娟到院證稱：「
    九十二年七月一日那天，被告打電話給我，向我說她人在原告處，並要我帶同妹
    妹到場。我到場時，原告、其弟弟、妹妹共五人在場。我到場之後，他們一夥人
    就大小聲，她的哥哥尤其大聲嚷嚷，我說不要那麼大聲，他不要又繼續講。我說
    二人都有錯，被告每天早上都睡到八、九點才起床，我說要應該要起床來煮飯，
    他們一聽，就說現在是什麼時代了？要起床煮飯，現在的人都吃麵包、喝牛奶。
    我說兩人都有錯，但其哥哥不聽，並說看要原告給他少錢，我問金額，我要和原
    告商量，他們則說，要我們自己說。她的哥哥很強勢，連被告都承認，我說我要
    和原告商量，但一直大小聲。之後，不讓我說話，我也不說了。我妹妹在場二十
    分鍾，沒有給她說話餘地，她、我也就走了。」等語，另證人謝仲毅亦證稱：「
    關於所得稅部分，兩造在九十二年間七月一日那天，被告有向我岳父要錢，是要
    所得稅退稅款及生活費用，到最後要了五萬元，我那時身上沒那麼多錢，我就去
    郵局領了四萬元回來，回來後，我先拿給岳父，岳父說不用，要我直接拿給被告
    ，我就拿給被告，被告說哪夠、哪夠。當時我又要去領錢，我又聽到被告說，甲
    ○○你骯髒（台語），我說對不起，我算錯的，剛好有鄰居來看，我不好意思，
    我要她不要說了，鄰居又不識相，我就請鄰居走。」（九十二年九月二十四日言
    詞辯論）等語，被告對於是日經過不為否認，僅表示過程有較誇大，其兄長為鄉
    下人講話較大聲所致，當時因其無生活費而已，顯然是日被告家人一行目的在要
    原告給付生活費，其既已收受離婚起訴狀繕本，一返家即索討生活費，而非協商
    返家同居事由，而於索討生活費過程中，態度不佳，狀極兇惡，亦足堪是認。
(三)九十二年七月十七日被告率同兄長等人返家，於當日早上開庭時即告知其下午返
    家之事，待其返家時，卻發現前門由內鎖住，無從進入，按門鈴亦無反應，因認
    原告拒絕其返家同居等語。原告則以，是日被告未事先告知其欲返家，而其因獨
    居關係，平日均鎖前門，由後門進出，被告對此情亦深知，其竟故意招來管區警
    員、里長等人，製造被告拒絕其返家之假象等語。按兩造所不爭執者，即九十二
    年三月二十五日被告偕同證人劉優分、管秀雀等人返家時，被告欲走前，原告交
    付兩支鑰匙即前牆大門及房屋大門之鑰匙，被告發現前牆大門由內反鎖，何不召
    來鎖匠由後門開鎖進入，即明原告是否在家中，況依原告提出鎖匠及里長開立之
    證明書，均表明是日後門因修理中未設鎖，外人可隨意進出，何以被告找來里長
    ，里長不告知可由後門進出，原告所指平日閂前門鎖後門進出之習慣尚難證明為
    真實，然被告所辯早上開庭即告知下午返家當無可採。其既會請里長、管區警員
    ，何以不請鎖匠由後門開鎖入家門，得否認被告果有返家同居之主觀意思，亦值
    懷疑。
(四)九十二年七月二十二日下午三時許，被告在未告知原告返家前提下，帶同親友數
    人返家，因不得其門而入，其後由後門進入，並留在屋內飲用家中食物、飲料等
    ，直至深夜始離開，未留下過夜，走時在便當盒上留下「小人不敢面對事實」「
    騙婚逃避」等字句，又弄得遍地髒亂等情，認其行為侵犯原告個人居住權、隱私
    權等情，被告則辯稱是日其返家時，原告見到被告一行人，即由後門處急跑離去
    ，方有「小人不敢面對事實」之字。至「騙婚逃避」一字，係因婚前原告促被告
    辭去待遇、福利佳之私人企業財務副理乙職，表明會補償其損失等語，然婚後原
    告並未履行上開承諾，方謂其騙婚等語。原告就其是日見到被告一行人即離家，
    係因前曾有被告家人惡形惡狀之經驗，方有走避之舉，按諸九十二年七月一日、
    七月十七日之經驗，斯時被告未事先告知，又其一人在家，原告有走避之舉，當
    屬正常。然被告一行人既係返回兩造住所，當無侵犯居住權、隱私權之事；至被
    告所辯婚前原告答應補償之事，其表明婚後曾至五權路某汽車公司服務，係因原
    告僅給一萬五千元零用金，不夠開銷，方於婚後再行上班等語，則其果婚前待遇
    、服利佳之私人企業未能續任，原告答應其補償，何須婚後再行上班，而果其開
    銷不足，何以工作僅二月多即辭去上開汽車公司職務，所稱騙婚，尚乏證據證明
    。反觀被告是日返家，意欲協商同居之事，何以是日未留下過夜，亦令人懷疑是
    否有與原告同居之意思。而原告見狀，立即離開，其既明知被告在家，何以不於
    子女下班後，偕同子女返家與被告協商兩造婚姻之事，亦可看出原告亦無與被告
    再續前緣之意思。
五、按民法第一千零五十二條第二項規定：有前項以外之重大事由，難以維持婚姻者
    ，夫妻之一方得請求離婚，但其事由應由夫妻之一方負責者，僅他方得請求離婚
    。此所謂抽象、相對、一般的離婚原因，亦即破綻主義離婚法之一到達點。而是
    否有難以維持婚姻之重大事由之判斷標準，為婚姻是否已生破綻而無回復之希望
    ，不可單憑原告主觀之標準（即原告已喪失維持婚姻意欲之主觀面加以認定），
    而應依客觀標準，即難以維持婚姻之事實，是否已達處於同一境況，任何人均將
    喪失維持婚姻之意欲程度以決之。且為符合現代多元化社會之需要，使裁判婚姻
    之事由較富彈性，當婚姻破裂時，夫妻已無共同生活之實質時，即得請求離婚，
    但有責配偶，無請求離婚之權利，申言之，如若自己遭致婚姻之破綻時，不得以
    其破綻為理由，恣意訴請離婚。又婚姻如有難以維持之重大事由，於夫妻雙方均
    須負責時，應比較雙方之有責程度，僅責任較輕之一方，得向責任較重之他方請
    求離婚，如雙方之有責程度相同，則雙方均得請求離婚，以符公平。最高法院八
    十七年台上字第一○四八號、一三○四號及九十年度台上字第一六三九號判決意
    旨即採類似之見解。又按夫妻相處之道，因國情、身分、地位、知識程度及經濟
    能力不同，而有不同相處方式，惟因夫妻來自不同家庭，其成長背景有異，無法
    期待對方凡事盡如己意，古人所謂舉案齊眉，或男主外女主內，或現代新女性主
    義者，其據以說明夫妻相處家庭經營之道固有不同，惟夫妻有如太極之陰陽，一
    陰一陽相調和，陰陽相濟，方能生理與心理上取得平衡，而不致產生生理或心理
    上疾病，若在此太極內，陽之一方強勢時，陰之他方不願退讓，反之亦然，則陰
    或陽即跑到外面，太極因陰陽無法調和，自然會破裂，反之亦然，惟有一進一退
    間取得平衡點，方能維持太極之圓融，而其進退之原則應基於愛為出發點，方能
    進退有序。本件原告主張，被告自九十年十二月十日起無故離家出走，斯時為原
    告兄長出殯前一日，未顧及喪家眷屬應於告別式在場之禮俗，且於離家後，均未
    與原告聯絡，俟原告提起履行同居之訴後，於九十二年三月二十五日經本院當庭
    和解，同意返家與原告同居，然其於和解後，除和解當日由朋友陪同返家，返家
    未過夜又離家，俟原告提起離婚之訴後，收受離婚起訴狀，未有履行同居之意，
    雖三度返家，然其於九十二年七月一日返家時，僅係索討九十年十二月之生活費
    及九十一年綜合所得稅退稅款等合計約四萬元，且索討時不顧原告當時身無現金
    及退稅款尚未核退，要求原告立即支付，原告不得已只得請女婿謝仲毅以現金卡
    領款交付，其間原告之姊吳王秀娟到場協商，為被告之兄長強勢回應，不尊重原
    告之姊，亦不顧鄰人在場，竟強要四萬元，不顧原告面子；九十二年七月十七日
    在未告知原告之下，帶同親友數人返家，因不得其門而入，竟召來里長、管區警
    員，制作不其門而入之筆錄，致原告無顏立足鄉里；九十二年七月二十二日下午
    三時許，帶同親友返家，在屋內等候原告返家未果，原告復未出面協商，致被告
    於離去前，在便當盒上留下「小人不敢面對事實」「騙婚逃避」等字眼，又弄髒
    家中，不予收拾，而所書騙婚之語，未能證明等情，兩造均無維持婚婚之意思，
    有如前述，太極之陰陽均已逸出太極之外，太極不復圓滿，任何人處於原告相同
    地位時，均難期待繼續維持婚姻之意欲，兩造之婚姻關係已生嚴重障礙而破裂；
    且依其情事，應認兩造均有過失，而原告為有相當身分地位之人，其主觀上認被
    告係為金錢與其結合，因而一再迴避與被告協商，亦有未當，應認兩造就婚姻發
    生破綻之過失責任相等，是原告主張依民法第一千零五十二條第二項規定，以兩
    造間有難以維持婚姻之重大事由訴請離婚，自有理由，應予准許。又原告此部分
    訴請判決離婚為有理由，則如前所述，原告依民法第一千零五十二條第一項第五
    款規定訴請判決離婚部分，為請求權競合，不須一一贅述，附為敘明。
六、兩造其餘攻擊防禦方法及舉證，於本件事實之認定及判決結果，不生影響，茲不
    一一論列，附為敘明。
七、據上論結，原告之訴為有理由，並依民事訴訟法第七十八條，判決如主文。
中      華      民      國    九十二    年      十一    月    二十七    日
                                    臺灣臺中地方法院家事法庭
~B法      官  陳學德
右為正本係照原本作成
如對本判決上訴須於判決送達後二十日內向本院提出上訴狀
中      華      民      國    九十二    年      十一    月    二十八    日
~B法院書記官  賴榮順


司法院資訊處製作；財團法人民間司法改革基金會備份。
